【裁判字號】    89,訴,1608
【裁判日期】    900607
【裁判案由】    新型專利舉發
【裁判全文】
臺北高等行政法院判決                         八十九年度訴字第一六○八號
                              .
    原      告  甲○○
    被      告  經濟部智慧財產局
    代  表  人  陳明邦（局長）
    訴訟代理人  丁○○
                丙○○
    參  加  人  乙○○
右當事人間因新型專利舉發事件，原告不服行政院中華民國八十九年八月九日台八十
九訴字第二三六九四號再訴願決定，提起行政訴訟，本院判決如左：
    主  文
原告之訴駁回。
訴訟費用由原告負擔。
    事  實
一、事實概要：原告於民國（下同）八十五年十二月四日以其「視力保健之磁力按摩
    器（一）」係按摩棒內設有槽孔，槽孔內埋設有永久磁鐵，按摩棒一端為圓錐體
    ，圓錐體之尖端為球面形狀等情，向被告（原經濟部中央標準局，八十八年一月
    二十六日改制為經濟部智慧財產局）申請新型專利，經被告編為第000000
    00號審查，准予專利，公告期滿審查確定後，發給新型第一三九九○一號專利
    證書（下稱系爭案）。嗣參加人乙○○以本案申請前已見於刊物，有相同之新型
    申請在先並經核准專利，係運用申請前既有之技術或知識，而為熟習該項技術者
    所能輕易完成且未能增進功效，有專利法第九十七條、第九十八條第一項第一、
    二款及第二項規定，檢具申准在先之第00000000號「磁性治療器」新型
    專利案（下稱引證案）專利公告及說明書影本，對之提起舉發。案經被告審查，
    為本案舉發成立，應撤銷其專利權之審定，發給（八八）智專（九）○五○五四
    字第一三二三二六號專利舉發審定書。原告不服，提起訴願、再訴願，遞遭決定
    駁回，遂提起行政訴訟。因本件訴訟之結果，對參加人乙○○之權利將受影響，
    本院詢問被告之意見後，裁定命參加人乙○○獨立參加被告之訴訟。又原告及參
    加人，經受合法通知，均未曾到場陳述。
二、兩造之聲明：
    (一)原告聲明：據其起訴狀記載請求撤銷原處分及訴願、再訴願決定。
    (二)被告聲明：如主文所示。
三、兩造之爭點：系爭案是否符合新型專利之要件？
    (一)原告主張（據其起訴狀之記載）：
      (1)按「有相同之發明或新型申請在先並經核准專利者，不得申請取得新型專利
        」專利法第九十八條第一項第二款定有明文，又「新型係運用申請前既有之
        技術或知識，而為熟悉該項技術者所能輕易完成且未能增進功效時，雖無前
        項所列情事，仍不得依本法取得新型專利。」亦為同法第九十八條第二項所
        明定。新型創作或改良係藉物品有形形狀、構造或裝置予具體表現者；且新
        型若係利用某一方法或手段而構成之物品形態，則新型僅限於該物品之構造
        或裝置，至於其構成之方法或手段，並不包括在內；倘新型可達成某一效用
        ，而此效用可解決某技術上之問題，則此新型亦僅限於該物品之構造或裝置
        ，而由該構造或裝置所產生之效用，亦不包括在內，故新型必須具備有「新
        穎性」及「進步性」之創作要件，然若新型創作或改良，其物品形狀、構造
        或裝置在效果上能克服先前技術中存在之問題點以及在技術上有微小之改進
        ，而能產生好用或具實用之條件者，自無本條款之適用；新型創作若係將複
        數個既有之構成要件予以組合而成，而可產生某一新功效或增進功效，則視
        為「熟悉該項技術者非能輕易完成」，亦自無本條款之適用；又所謂「新穎
        性」並非僅指解決問題之手段及其手段所發生之技術上效果均為創新時始得
        稱之，其不論以舊手段解決新問題，或以新手段解決舊問題者，祇須其所構
        成物品型態及藉以達成提高物品使用價值之技術上效果，較之現有同類產品
        係屬創新時，即可成為新型。又縱其應用之手段在原理上並非創新，而其空
        間形態係屬創新時，亦得稱為新型。又物品之集合，不同材料之替代，或僅
        其元件之增加、減少或變更等情形，如能產生某一新作用或效果時，亦可謂
        之創新。
      (2)茲查本件系爭案其係以按摩棒內設有槽孔，槽孔內埋設有永久磁鐵，按摩棒
        一端為圓錐體，該圓錐體之尖端為球面形狀，由此可知，系爭案之內部設有
        單一塊之永久磁鐵，且該永久磁鐵呈單一極性Ｎ、Ｓ極，並佈滿於盤支按摩
        棒內部，以藉其圓錐體外表呈連續平滑弧凹曲線形狀，使單一Ｎ、Ｓ極性永
        久磁鐵輸出強大磁場，達到較佳磁性療效之目的；反觀引證案之構造，其係
        包括一圓柱形容器，該容器內兩端各設有由容器端向外縱向延伸部分，且該
        兩端向外延伸部分係由導磁材質製成；數個磁性元件，係分別同數且相反方
        向設置於容器兩端內，且兩端之磁性元件間置入有填充物；其特徵在於兩端
        之磁性元件設置於容器兩端，且其一端磁力線由容器端向外亦即該端為Ｎ極
        ，另端磁力線由外向容器端亦即該端為Ｓ極，且該兩端具有相同之磁場強度
        。
      (3)經查被告以系爭案按摩棒與圓錐體雖係為分離構件，而膠合或焊固結合一起
        ，且具一塊永久磁鐵，與引證案一體成形之圓柱形容器及其有數個磁性元件
        不同，但該結構之差異並不具實質功效之增進為由，予「舉發成立」處分。
        原決定機關再以系爭案之按摩棒、永久磁鐵、圓錐體及該圓錐體之尖端為球
        面等構造特徵，與引證案所揭露之容器、磁性元件、延伸部分及延伸部分之
        頂端呈鈍形球面之構造，實質相同為由，予「訴願駁回」之決定。又再訴願
        決定機關則指系爭案永久磁鐵為一完整塊，而引證案之磁性元件分成數塊，
        然此僅數量上之簡易增減，又該永久磁鐵與磁性元件均與圓錐體緊密連接，
        且錐體本身為一導磁材料，故磁力線實際由Ｎ極直接穿過圓錐體發出，與圓
        錐體之形狀及填充物是否具導磁性無關，再系爭案與引證案均藉由磁場能量
        ，透過一錐形球面觸壓按摩眼部四周穴道，進而產生眼睛保健之整體作用與
        功效亦屬相同，仍執以「再訴願駁回」決定。惟查，原處分機關、原決定機
        關及再訴願決定機關所為處分、決定之理由，難令原告誠服，蓋熟悉磁力原
        理者均知磁場之磁力線會沿著最小磁阻之磁路穿行傳遞，倘磁路受到任何非
        導磁性物質之阻礙，則該磁力穿行之強度則會減弱，進而影響磁場所傳達之
        磁力強度，亦即磁場之磁力強度與其周圍物品之材質性具有相當因果關係，
        而此事證，可於兩塊相磁吸之磁鐵間，加設一非導磁性物材或一具導磁物材
        予以阻隔之實驗清楚顯見，兩相磁吸之磁鐵間若夾具一非導磁性物材，則該
        磁吸之磁力性會減弱，即該磁場磁力強度會因非導磁性物材之阻隔而降低，
        進而使兩磁鐵間之磁吸力量減弱，然若相磁吸之兩磁鐵間夾設一具導磁性物
        材，則該兩磁鐵間之磁吸力量則完全未有減弱情形產生，反而兩磁鐵間之磁
        力傳遞性會因此增加；原決定機關及再訴願決定機關以系爭案與引證案之磁
        性元件所產生之磁場強度，完全無關於圓錐體之形狀及填充物是否具導磁性
        為由，遽認系爭案與引證案具相同功效，顯有違誤。
      (4)復查，原決定機關及再訴願決定機關均執稱系爭案永久磁鐵為一完整塊，而
        引證案之磁性元件分成數塊，然此僅數量上之簡易增減，而駁斥原告所言。
        惟查，今由磁力線原理可稽，系爭案之永久磁鐵係佈滿於整支按摩棒內部，
        而該單一塊永久磁鐵只存在單一極性之Ｎ、Ｓ極，因此該永久磁鐵之所有磁
        力線，祇能由其單一Ｎ極輸出，並經導磁材料之圓錐體尖端透射而出，且再
        經外部迴路回到其Ｓ極，然查，由於引證案之圓柱形容器內部兩端，分別各
        設有數個小型磁性元件，且該各個小型磁性元件之Ｎ、Ｓ極係呈彼此頭尾相
        接狀，故各個小型磁性元件互相接鄰Ｎ、Ｓ極之間，會產生一彼此吸引之磁
        力線，而該彼此吸引之磁力線會於各個磁性元件鄰接之間彼此傳導流通，進
        而使圓錐體兩端所透射出之磁力減弱，以致其磁場強度較小，因此可知，系
        爭案與引證案兩者相較之下，系爭案所產生之磁場強度係較引證案為大，故
        系爭案實質上確具有其功效增進之處，對此，原處分機關、原決定機關及再
        訴願決定機關卻未予深詳究明，僅憑單一認事就逕指系爭案屬數量上之簡易
        增減，而毫不審究「物品之集合，不同材料之替代，或僅其元件之增加、減
        少或變更等情形，如能產生某一新作用或效果時，亦可謂之創新」之專利釋
        解原則，原處分機關所為之處分，顯有違誤不當。
      (4)綜上所陳，系爭案與引證案兩者間之結構設計及其所達成之創作功效，顯具
        有極大差異，況且系爭案較引證案已明顯具備有功效上增進之處，兩者絕非
        可相提比擬，故系爭案已具備其獨立明顯之新穎性、進步性。
    (二)被告主張：
      (1)原告於起訴理由主張「引證案兩相磁吸之磁鐵間夾具一非導磁性物材，因此
        磁吸之磁力性會減弱，即該磁場磁力強度會因非導磁性物材之阻隔而降低，
        進而使兩磁鐵間之磁吸力量減弱」云云。惟查系爭專利與引證案其磁鐵均與
        圓錐體緊密連接，故磁力線實際係由Ｎ極直接穿過圓錐體發出，而錐體本身
        又是一個導磁材料，故與圓錐體之形狀無關，另磁力線是在兩端發出，因此
        與中間之填充物是否為導磁性無關。
      (2)起訴理由又稱「引證案之圓柱形容器內部兩端，分別各設有數個小型磁性元
        件，且該各個小型磁性元件之Ｎ、Ｓ極係呈彼此頭尾相接狀，故各個小型磁
        性元件互相接鄰Ｎ、Ｓ極之間，會產生一彼此吸引之磁力線，而該彼此吸引
        之磁力線會於各個磁性元件鄰接之間彼此傳導流通，進而使圓錐體兩端所透
        射出之磁力減弱，以致其磁場強度較小」云云。經查系爭專利與引證案相較
        ，僅是在磁性元件之尺寸上做簡易變化，惟此乃為熟習該項技術者所易於思
        及，且其功效是可預期的，難謂具進步性。
    理  由
甲、程序方面：
    本件原告經受合法通知，未於言詞辯論期日到場，核無行政訴訟法第二百十八條
    準用民事訴訟法第三百八十六條各款所列情形，爰依被告之聲請，由其一造辯論
    而為判決。
乙、實體方面：
一、依專利法第九十八條第二項規定，新型係運用申請前既有之技術或知識，而為熟
    習該項技術者所能輕易完成且未能增進功效時，雖無同條第一項所列情事，仍不
    得申請取得新型專利。本件被告以引證案係於圓柱形容器之兩端內設磁性元件，
    使一端為Ｎ極，另一端為Ｓ極，兩端可為圓錐形或呈凹入狀，系爭案於按摩棒內
    埋設永久磁鐵，即為引證案於圓柱形容器內設磁性元件，系爭案按摩棒一端之圓
    錐體為圓錐狀或弧凹形狀，即為引證案圓柱形容器之兩端呈圓錐形或凹入狀，系
    爭案永久磁鐵之Ｎ極朝向圓錐體方向，即為引證案磁性元件Ｎ極朝向容器一端，
    Ｓ極朝向容器另一端；雖然系爭案按摩棒與圓錐體係為分離構件，而膠合或焊固
    結合一起，且具一塊永久磁鐵，與引證案一體成形之圓柱形容器及其有數個磁性
    元件不同，但該結構之差異並不具實質功效之增進，系爭案以磁力線刺激人體穴
    道（尤其是眼部穴道），而達到保健之功效，與引證案相同。系爭案係運用申請
    前既有技術或知識，而為熟習該項技術者所能輕易完成且未能增進功效，不具進
    步性，乃依專利法第九十八條第二項規定，為系爭案舉發成立，應撤銷其專利權
    之審定。原告以系爭案具有連續弧凹曲線之圓錐體所導引的磁場強度，較引證案
    非連續性而呈斷折面之圓錐形所導引之磁場強度更為優異，系爭案內部設有單一
    之永久磁鐵，無其他非導磁性材料阻斷磁力線之傳導，所含有的磁場強度，絕大
    部分均可透過圓錐體之導磁性，將磁力線傳導至圓錐體之尖端透射而出，引證案
    內部設置磁性元件之間設有填充物，由於該填充物為非導磁性材料，不利於磁力
    線之傳導，且各個磁性元件之體積較小，又係Ｎ、Ｓ極彼此頭尾相接，使絕大部
    分的磁力線在各個磁性元件之鄰接面間彼此傳導流通，因而會削減兩端之圓錐形
    所透射而生之磁場強度，系爭案與引證案之構造存有差異性，且系爭案比引證案
    更具增進功效，無違專利法第九十八條第二項規定云云；訴經經濟部訴願決定及
    再訴願決定，以系爭案之按摩棒、永久磁鐵、圓錐體及該圓錐體之尖端為球面等
    構造特徵，與引證案所揭露之容器、磁性元件、延伸部分及延伸部分之頂端呈鈍
    形球面之構造，實質相同，雖系爭案之永久磁鐵為一完整塊，而引證案之磁性元
    件分成複數塊，然此僅屬數量上之簡易增減，又系爭案之磁鐵或引證案之磁性元
    件均與圓錐體緊密連接，且錐體本身為一導磁材料，故磁力線實際係由Ｎ極直接
    穿過圓錐體發出，與圓錐體之形狀及填充物是否具導磁性無關，系爭案與引證案
    均藉由磁場能量，透過一錐形球面觸壓按摩眼部四周穴道，進而產生眼睛保健之
    整體作用與功效亦屬相同，原處分以本案係運用申請前既有技術或知識，而為熟
    習該項技術者所能輕易完成且未能增進功效，並非無見；至稱引證案之磁性元件
    與填充物無法裝設於密閉狀之圓柱形容器內部，是一種無法實施及供產業利用之
    創作云云，係另案問題，非本件舉發案訴願審查範疇，遂遞予駁回其訴願、再訴
    願。
二、原告起訴意旨雖稱：引證案兩相磁吸之磁鐵間夾具一非導磁性物材，因此磁吸之
    磁力性會減弱，即該磁場磁力強度會因非導磁性物材之阻隔而降低，進而使兩磁
    鐵間之磁吸力量減弱；又引證案之圓柱形容器內部兩端，分別各設有數個小型磁
    性元件，且該各個小型磁性元件之Ｎ、Ｓ極係呈彼此頭尾相接狀，故各個小型磁
    性元件互相接鄰Ｎ、Ｓ極之間，會產生一彼此吸引之磁力線，而該彼此吸引之磁
    力線會於各個磁性元件鄰接之間彼此傳導流通，進而使圓錐體兩端所透射出之磁
    力減弱，以致其磁場強度較小；系爭案與引證案兩者間之結構設計及其所達成之
    創作功效，顯具有極大差異，且系爭案較引證案已明顯具備有功效上增進之處，
    兩者絕非可相提比擬，故系爭案已具備其獨立明顯之新穎性、進步性云云。惟查
    系爭案與引證案其磁鐵均與圓錐體緊密連接，故磁力線實際係由Ｎ極直接穿過圓
    錐體發出，而錐體本身又是一個導磁材料，故與圓錐體之形狀無關，另磁力線是
    在兩端發出，因此與中間之填充物是否為導磁性無關。復查系爭案與引證案相較
    ，僅是在磁性元件之尺寸上做簡易變化，惟此乃為熟習該項技術者所易於思及，
    且其功效是可預期的，難謂具進步性。系爭案既係運用申請前既有技術或知識，
    而為熟習該項技術者所能輕易完成且未能增進功效，不具進步性，被告依專利法
    第九十八條第二項規定，為系爭案舉發成立，應撤銷其專利權之審定，經核並無
    違誤；訴願、再訴願決定，遞予維持，亦無不合；原告仍執前詞聲明撤銷，為無
    理由，應予駁回。
丙、據上論結，本件原告之訴為無理由，依行政訴訟法第九十八條第三項前段、第二
    百十八條、民事訴訟法第三百八十五條第一項前段，判決如主文。
中      華      民      國     九十     年      六      月      七      日
                            臺 北 高 等 行 政 法 院  第 三  庭
                                           審 判 長 法  官  徐瑞晃
                                                    法  官  吳慧娟
                                                    法  官  李得灶
右為正本係照原本作成。
如不服本判決，應於送達後二十日內，向本院提出上訴狀並表明上訴理由，如於本判
決宣示後送達前提起上訴者，應於判決送達後二十日內補提上訴理由書（須按他造人
數附繕本）。
中      華      民      國     九十     年      六      月    十一      日
                                                    書記官  陳清容


司法院資訊處製作；財團法人民間司法改革基金會備份。
